【裁判字號】    98,易,3566
【裁判日期】    990604
【裁判案由】    竊盜等
【裁判全文】
臺灣臺中地方法院刑事判決              98年度易字第3566號
公  訴  人  臺灣臺中地方法院檢察署檢察官
被      告  乙○○
            甲○○
            丙○○
上  一  人
選任辯護人  楊振芳律師
上列被告因竊佔等案件，經檢察官提起公訴（98年度偵字第721
號），本院判決如下：
    主    文
乙○○、甲○○、丙○○均無罪。
    理    由
一、公訴意旨略以：被告乙○○、甲○○係父子，渠 2人共同出
    資，於民國96年10月15日，向第三人買受門牌號碼台中市○
    區○村路○段22號之中港商業大樓地上1層建物（台中市○區
    ○○○段9761、9762、9763建號），並於96年11月 7日，向
    地政機關辦理所有權移轉登記至被告甲○○名下，而取得該
    建物之所有權。被告乙○○、甲○○與丙○○等 3人為將該
    地上 1層建物開發為商場，明知中港商業大樓為地上14層、
    地下 3層之公寓大廈，被告甲○○僅係區分所有權人之一，
    而該大樓臨美村路由地上1層通往地下1層之樓梯以及室內由
    地上1層通往地上 2層與地下1層之電扶梯，均為該大樓全體
    區分所有權人所共有之公共設施（台中市○區○○○段1026
    0建號部分)，竟仍基於毀損及意圖為自己不法所有之竊佔犯
    意聯絡，未經該大樓全體區分所有權人之同意，推由丙○○
    於96年12月 4日至同年月11日之間，僱用不知情且姓名年籍
    不詳之工人，擅自將前揭全體區分所有權人所共有之該大樓
    臨美村路由地上1層通往地下1層之樓梯以及室內由地上1 層
    通往地上2層與地下1層之電扶梯拆除，並在臨美村路原樓梯
    拆除後所留缺口處增建樓板，而竊佔該處屬區分所有權人共
    有之共用部分（如98年度偵字第 721號卷第41頁「壹樓平面
    圖」紅色斜線部分，即如附圖編號Ｂ所示19平方公尺）。案
    經上開公共設施共有人俊聯建設股份有限公司（下稱俊聯公
    司）告訴及中港商業大樓管理委員會告發，因認被告乙○○
    、甲○○、丙○○涉犯刑法第320條第 2項竊佔及同法第354
    條毀損等罪嫌。
二、按犯罪事實應依證據認定之，無證據不得認定犯罪事實，刑
    事訴訟法第154條第2項定有明文。又刑事訴訟法所謂認定犯
    罪事實之證據，係指足以認定被告確有犯罪行為之積極證據
    而言，該項證據自須適合於被告犯罪事實之認定，始得採為
    斷罪資料；如未能發現相當證據，或證據不足以證明，自不
    能以推測或擬制之方法，以為裁判基礎（最高法院29年上字
    第3105號判例、40年台上字第86號判例可資參照）。又依最
    高法院32年上字第67號判例揭示，認定犯罪事實所憑之證據
    ，固不以直接證據為限，間接證據亦應包含在內，惟採用間
    接證據時，必其所成立之證據，在直接關係上，雖僅足以證
    明他項事實，而由此他項事實，本於推理之作用足以證明待
    證事實者，方為合法，若憑空之推想，並非間接證據。至於
    被害人之陳述如無瑕疵，且就其他方面調查又與事實相符，
    固足採為科刑之基礎，倘其陳述尚有瑕疵，而在未究明前，
    遽採為論罪科刑之根據，即難認為適法。另告訴人之告訴，
    係以使被告受刑事訴追為目的，是其陳述是否與事實相符，
    仍應調查其他證據以資審認（最高法院61年台上字第3099號
    判例、52年台上字第1300號判例參照）。而上開判例所謂之
    無瑕疵，應係指被害人所為不利被告之陳述，與社會上之一
    般生活經驗或卷附其他客觀事證並無矛盾而言，至所謂就其
    他方面調查認與事實相符，非僅以所援用之旁證足以證明被
    害結果為已足，尤須綜合一切積極佐證，除認定被告確為加
    害人之外，在推理上無從另為其他合理原因之假設而言。末
    按刑事訴訟法第161條已於91年2月8日修正公布，其第1項規
    定：檢察官就被告犯罪事實，應負舉證責任，並指出證明之
    方法。因此，檢察官對於起訴之犯罪事實，應負提出證據及
    說服之實質舉證責任。倘其所提出之證據，不足為被告有罪
    之積極證明，或其指出證明之方法，無從說服法院以形成被
    告有罪之心證，基於無罪推定之原則，自應為被告無罪判決
    之諭知（最高法院92年台上字第128號判例參照）。
三、公訴意旨認被告乙○○、甲○○、丙○○涉犯竊佔、毀損等
    罪嫌，無非係以告訴人俊聯公司代理人梁宵良及告發人中港
    商業大樓管理委員會代表人丁○○之指訴，並有建物登記謄
    本、地籍圖、建物測量成果圖、異動索引資料、使用執照相
    關圖說資料、現場照片、委託書及會議紀錄可證，為其主要
    論據。然訊諸被告乙○○、甲○○、丙○○均堅詞否認有何
    竊佔、毀損等犯行。被告乙○○、甲○○辯稱：系爭建物係
    由被告乙○○耗資新臺幣（下同）3 億元向吸引力綜合百貨
    股份有限公司（下稱吸引力公司）購入，並登記於被告甲○○名下，擬投資籌設商場，惟該建物因已荒廢10餘年，1 樓
    部分遭自稱大樓之管委會佔用，供他人停放機車並收停車費
    ，並不讓吸引力公司與被告乙○○完成交屋。被告乙○○、
    甲○○因常年居住於台北，無空暇餘力收回並進行裝潢，乃
    由被告乙○○委由被告丙○○全權處理，被告甲○○並未參
    與，且被告乙○○都是請被告丙○○去跟丁○○溝通，他們
    之間如何講的，被告乙○○不清楚。系爭建物之裝修均由被
    告丙○○負責處理，有關拆除樓梯、電扶梯等行為，皆係被
    告丙○○洽商管委會主任委員丁○○後，自行決定並傭工施
    作，被告乙○○、甲○○係事後方獲告知，且被告丙○○並
    稱相關事宜已與主任委員丁○○講好，被告乙○○事前並不
    知情，更無授意。又電扶梯係在被告乙○○、甲○○所有建
    物之大門內，所以認為該部分屬被告乙○○、甲○○之專有
    使用範圍，且該電扶梯歷經10餘年未使用保養，早已損壞，
    無法再使用。另有關臨美村路樓梯及一樓門面改作部分，在
    改作前亦已獲得丁○○之許可等語。被告丙○○則辯稱：被
    告乙○○第一次去現場時，就跟丁○○發生不愉快，且丁○○那邊有很多黑衣人來干涉，有發生翻桌的事情，所以被告
    乙○○才找我出面處理，施工係依被告乙○○之指示，且過
    程中均由我跟丁○○商量。電扶梯10幾年沒用，早就損壞，
    不能使用，如果有人掉下去，會有危險，且原本以為拆除之
    電扶梯在1樓建物內，應屬 1樓所有，因為1樓之區分所有建
    物，不可能讓2樓或地下室的人可以隨意進出1樓，是拆了之
    後，去調資料，才知道是公共設施，被告乙○○知道後，即
    稱果真如此，就把電扶梯再裝回去等語。經查：
  (一)證據能力：
    １、告訴人俊聯公司代理人梁宵良在偵查中之陳述，並無不
        得令具結之情形，檢察官未令其具結，依刑事訴訟法第
        158條之3規定，該陳述當不得作為證據。
    ２、按當事人、代理人或辯護人於法院調查證據時，知有第
        159條第1項不得為證據之情形，而未於言詞辯論終結前
        聲明異議者，視為有前項之同意，刑事訴訟法第 159條
        之5第2項定有明文。此乃係基於證據資料愈豐富，愈有
        助於真實發現之理念，酌採當事人進行主義之證據處分
        權原則，並強化言詞辯論主義，透過當事人等到庭所為
        之法庭活動，在使訴訟程序順暢進行之要求下，承認傳
        聞證據於一定條件內，得具證據適格。此種「擬制同意
        」，因與同條第一項之明示同意有別，實務上常見當事
        人等係以「無異議」或「沒有意見」表示之，斯時倘該
        證據資料之性質，已經辯護人閱卷而知悉，或自起訴書
        、原審判決書之記載而了解，或偵、審中經檢察官、審
        判長、受命法官、受託法官告知，或被告逕為認罪答辯
        或有類似之作為、情況，即可認該相關人員於調查證據
        之時，知情而合於擬制同意之要件（最高法院96年度台
        上字第4174號判決要旨參照）。查本件檢察官、被告、
        辯護人於審判期日均未對本院下述所引用之證據表示意
        見，且迄至言詞辯論終結前亦未聲明異議，本院審酌該
        等證據資料製作時之情況，尚無違法不當及證明力明顯
        過低之瑕疵，且為證明犯罪事實存否所必要，認為以之
        作為證據應屬適當，揆諸前開說明，自均具證據能力。
  (二)被告乙○○、甲○○係父子，渠向吸引力公司買受門牌號
      碼台中市○區○村路○段22號之中港商業大樓地上1層建物
      （台中市○區○○○段9761、9762、9763建號），並於96
      年11月 7日辦理所有權移轉登記至被告甲○○名下。被告
      乙○○、甲○○擬將該地上 1層建物開發為商場，乃委託
      被告丙○○進行裝璜及辦理攤位出租事宜。被告丙○○遂
      於96年12月 4日至同年月11日之間，僱工將該大樓臨美村
      路由地上1層通往地下 1層之樓梯以及室內由地上1層通往
      地上2層與地下1層之電扶梯拆除，嗣在臨美村路原樓梯拆
      除後所留缺口處即如附圖編號Ｂ所示19平方公尺增建樓板
      ，並沿 2樓滴水線內縮約10至20公分，以強化玻璃為牆，
      納入 1樓專用區域等事實，為被告乙○○、甲○○、丙○○所坦承，復經證人丁○○在本院證述明確定，且有臺中
      市○區○○○段 9761、9762、9763、10260地號建物之登
      記謄本、地籍圖、建物測量成果圖、異動索引、現場照片
      、委託書、會議紀錄在卷可憑（見96年度他字第4713號偵
      查卷第17至42、45至49、68至72、125至141、164、166、
      166-1、171至174頁、本院卷第1宗第156至160頁）、臺中
      市政府81年度中工建使字0664號使用執照相關圖說資料（
      外放）在卷可憑，並經本院現場勘驗及囑託臺中市中山地
      政事務所派員測量屬實，製有勘驗筆錄、複丈成果圖存卷
      可佐（見本院卷第1宗第166至169、197、198頁）。
  (三)被告丙○○於97年 6月16日偵查中以證人身分具結證述：
      本來要幫乙○○規畫商場，後來因為我還需要一些人才及
      資金，但這些人跟乙○○的理念不合，所以我決定自己來
      做商場規畫。因電扶梯不能用，商場規畫一定要先拆掉做
      新的，我有跟丁○○講，他說可以，後來大樓很複雜，有
      些持有的所有人對丁○○施壓，丁○○說他沒有辦法，一
      定要走完法律的程序，這樣才能向區分所有人交待。關於
      往地下室的樓梯，為了整體規畫，設計師怎麼幫我規畫，
      我就怎麼施工，要拆掉通往地下室的樓梯時，有跟丁○○
      講，丁○○說要讓他能交待得過去等語（見96年度他字第
      4713號偵查卷第150、151頁）。又被告丙○○於同次偵查
      期日，關於系爭電扶梯及通往地下室樓梯拆除前，有無告
      知被告乙○○、甲○○乙節，證述：有跟乙○○說，我要
      拆掉做新的，乙○○說為了商場整體的規畫，由我去處理
      等語（見同上偵查卷第151頁)。被告乙○○就此陳稱：丙○○跟我說他已經跟主任委員講好了，我跟他說你既然已
      經講好了，就跟主任委員處理好等語，經檢察官質諸被告
      丙○○，其證述：確有跟乙○○說，拆除電扶梯和樓梯已
      與主任委員講好了等語（見同上偵查卷第151頁)，參諸被
      告丙○○於本院以證人身分亦具結證述：乙○○授權我進
      行拆除、整理、裝璜、招商，拆除是指將原來舊的裝修全
      部拆掉，重新設計裝璜。在施工前，有拿圖給丁○○看，
      說那裡要拆，那裡要做，與丁○○溝通後，才向乙○○報
      告，都有按圖施工。丁○○跟我說，手扶梯拆除之後，整
      治個吊到 4樓去，但是因為沒有辦法吊，所以工人就支解
      掉，變成廢鐵，我當時還有跟丁○○講，會裝新的回去，
      丁○○有介紹他們之前的手扶梯承包商，但是報價太高，
      所以我自己找廠商施作。整件事情的經過，沒有與甲○○
      聯繫溝通，只有跟乙○○說等語(見本院卷第1宗第224、2
      25頁、第2宗第3至5頁)。證人丁○○於本院證述：我知道
      屋主是甲○○，丙○○跟我說他是受僱來處理，要裝修招
      商的，且說屋主在台北，有什麼事情就找他。乙○○也有
      告訴我，說有什麼事情的話，找丙○○處理等語（見本院
      卷第2宗第6、7頁)。綜上各情，固可知被告乙○○確有授
      權被告丙○○進行系爭建物之裝修及招商，惟無論被告丙○○在施工前與中港商業大樓管理委員會主任委員丁○○
      如何溝通，其既向被告乙○○稱已獲主任委員丁○○同意
      拆除電扶梯和樓梯，則被告乙○○就拆除電扶梯和樓梯部
      分，即難認有何毀損之主觀犯意。又有關裝修及招商等全
      部事宜，既均由被告乙○○授權被告丙○○為之，被告丙○○未曾與被告甲○○聯繫溝通，亦難認被告甲○○就拆
      除電扶梯和樓梯部分，有毀損之犯行。至被告丙○○於偵
      查中雖陳稱：乙○○說電扶梯拆掉，可多2至3間家店面出
      來，他怎麼說，我就怎麼做等語(見98年度偵字第721號偵
      查卷第4、5頁）；於本院亦結證：乙○○有跟我說要把電
      扶梯拆掉，可以增加兩個店面等語（見本院卷第64頁），
      惟無論被告乙○○最初指示被告丙○○拆除電扶梯之動機
      為何，然其既有囑被告丙○○應先與中港商業大樓管理委
      員會主任委員丁○○溝通，且被告丙○○確有向被告乙○○回報業獲丁○○之同意後，方進行拆除，亦難執被告乙○○曾向被告丙○○提及拆掉電扶梯可增加店面，遽論被
      告乙○○有毀損或竊佔之犯意。
  (四)告訴人俊聯公司及告發人中港商業大樓管理委員會所提出
      「刑事告訴暨告發狀」及其代理人、代表人於偵查中固指
      被告等係擅自逕行拆除上開電扶梯和樓梯，丁○○沒有同
      意可拆除電扶梯和樓梯。又證人丁○○於本院就被告丙○○有無與其溝通電扶梯拆除之後，要吊到 4樓去放乙節，
      亦證述：「沒有，當時丙○○只有跟我說他要將 1樓手扶
      梯的那個地方填平，就如剛剛45頁（指96年度他字第4713
      號偵查卷第45頁）的照片所示有架鋼樑」等語（見本院卷
      第2宗第7頁），惟96年度他字第4713號偵查卷第45頁照片
      所示位置係室外臨美村路往地下 1層之樓梯，並非室內之
      電扶梯，則告訴人中港商業大樓管理委員會主任委員丁○○之指證，即與事實有間。又證人丁○○於本院證述：「
      （問：丙○○說他要整修前有拿設計師的設計圖跟你溝通
      ，是否如此？）丙○○並沒有拿設計圖給我看，他只是拿
      外觀的草圖跟我溝通而已」「丙○○在裝修過程中，拿過
      很多圖給我看，最後做成的樣子與設計圖是否相同，我無
      法確認」等語（見本院卷第2宗第7、65頁），則被告丙○○於施工前及施工之過程中，既有多次拿設計圖樣與告發
      人代表人丁○○溝通，則告訴人及告發人指稱被告等係擅
      自逕行拆除電扶梯和樓梯，亦有與事實不符之瑕疵。況證
      人丁○○於本院明白證述：「（問：丙○○在施工之前，
      是否有跟你說要整理公共設施？）有，我說如果能整理漂
      亮一點，就讓你整理」「（問：丙○○是否有跟你說要整
      理樓梯及手扶梯，你說可以整理，但如果有人說不同意，
      要回復原狀？）是」「（問：後來是否因為開始施工後，
      有住戶看到他們在拆除手扶梯、樓梯，向你反映，所以你
      去制止？）是」「（問：你去制止他們拆除之後，丙○○
      及乙○○有無說將來要裝新的回去？）他們說先拆再說，
      其他以後再處理」等語。顯見被告丙○○於施工前，就電
      扶梯、樓梯之整修或改作，確有徵得管理委員會主任委員
      丁○○之同意，僅因事後其他住戶有意見，丁○○方行制
      止，自難認被告丙○○有毀損之行為。至被告丙○○未依
      承諾，在其他住戶不同意時，予以回復原狀，僅係民事糾
      葛，尚難倒推其自始即有毀損之犯行。
  (五)被告乙○○等人固在臨美村路原樓梯拆除後所留缺口處即
      如附圖編號Ｂ所示19平方公尺增建樓板，並沿 2樓滴水線
      內縮約10至20公分，以強化玻璃為牆，納入 1樓專用區域
      。惟被告乙○○辯稱已獲丁○○之同意，並提出由被告甲○○於97年11月20日所出具並經丁○○簽名見證之承諾書
      為證（見本院卷第170頁)。依該承諾書所載，將由被告甲○○向中港商業大樓管理委員會承租該大樓地下 1樓，每
      月租金35萬元，因1樓裝璜必需裝修門面，地下1樓之出入
      口除保留通道外，剩餘部分暫時填平，立承諾書人承諾，
      若租賃期滿、終止租約、無法承租或任意遷出，應負責將
      1樓通往地下1樓之出入口（該出入口屬於大樓公共設施部
      分），依原來設計圖說恢復原狀，並將該樓梯依原設計圖
      ，設置完成。觀諸告訴人及告發人陳報於97年 8月14日所
      拍攝之照片（見96年度他字第4713號偵查卷第166頁)，該
      位置僅有藍色底板，其上置放鷹架等建築器材；告發人代
      表人丁○○於偵查中提出97年11月 3日所拍攝之照片（見
      同上偵查卷第171、172頁），該處僅有一方形大洞，尚未
      施作新梯及強化玻璃為牆，顯見告訴人及告發人所陳報於
      98年5月6日拍攝照片(見98年度偵字第721號偵查卷第27頁
      )所示1樓施作門面後之情形，應係在上開承諾書之後，則
      被告乙○○等既在徵得中港商業大樓管理委員會主任委員
      丁○○之同意後，始進行改作，並承諾於租賃關係結束或
      無法成立時，應依原來設計圖說設置樓梯並恢復原狀，當
      難認被告乙○○、甲○○就此部分有竊佔之犯行。至被告
      乙○○、甲○○未依承諾，在租賃關係結束後，按原設計
      圖予以回復原狀，亦屬民事糾葛，尚難倒推其自始即有竊
      佔之犯行。
  (六)綜上所述，檢察官前揭所舉之證據，僅能證明被告乙○○
      、甲○○擬將中港商業大樓地上 1層建物開發為商場，委
      託被告丙○○進行裝璜事宜，被告丙○○於96年12月 4日
      至同年月11日之間，僱工將該大樓臨美村路由地上 1層通
      往地下1層之樓梯以及室內由地上1層通往地上2層與地下1
      層之電扶梯拆除，嗣在臨美村路原樓梯拆除後所留缺口處
      即如附圖編號Ｂ所示19平方公尺增建樓板，並沿 2樓滴水
      線內縮約10至20公分，以強化玻璃為牆，納入 1樓專用區
      域等事實，但尚不足以使本院形成被告乙○○、甲○○、
      丙○○確有毀損、竊佔等犯行之心證。此外，本院在得依
      或應依職權調查證據之範圍內，復查無其他積極明確之證
      據，足以認定被告乙○○、甲○○、丙○○有檢察官所指
      之罪行，自屬不能證明被告乙○○、甲○○、丙○○犯罪
      ，應均為無罪之諭知。
四、據上論斷，應依刑事訴訟法第301第1項，判決如主文。
本案經檢察官戊○○到庭執行職務。
中    華    民    國    99    年    6     月    4     日
              刑事第四庭    法  官  張恩賜
以上正本證明與原本無異。
如不服本判決，應於收受判決後10日內向本院提出上訴書狀，並
應敘述具體理由；其未敘述上訴理由者，應於上訴期間屆滿後20
日內向本院補提理由書（均須按他造當事人之人數附繕本）「切
勿逕送上級法院」。
                            書記官  黃舜民
中    華    民    國    99    年    6     月    4     日

司法院資訊處製作；財團法人民間司法改革基金會備份。
